【裁判字號】    95,易,458
【裁判日期】    951206
【裁判案由】    妨害自由等
【裁判全文】
臺灣苗栗地方法院刑事判決               95年度易字第458號
公  訴  人  臺灣苗栗地方法院檢察署檢察官
被      告  甲○○
選任辯護人  邱鎮北律師
上列被告因妨害自由等案件，經檢察官提起公訴（95年度偵字第
1659號），本院判決如下：
    主      文
甲○○乘他人急迫，貸以金錢，而取得與原本顯不相當之重利，
處有期徒刑參月，如易科罰金以銀元參佰元即新臺幣玖佰元折算
壹日；又共同連續以加害生命、身體、自由之事，恐嚇他人，致
生危害於安全，處有期徒刑伍月，如易科罰金以銀元參佰元即新
臺幣玖佰元折算壹日；又共同以脅迫使人行無義務之事，處有期
徒刑伍月，如易科罰金，以銀元參佰元即新臺幣玖佰元折算壹日
。應執行有期徒刑壹年，如易科罰金以銀元參佰元即新臺幣玖佰
元折算壹日。
    事      實
一、甲○○於民國94年6月1 7日，經由友人之介紹，在丙○○所
    經營址設苗栗縣後龍鎮○○里 ○鄰○○路24號「克麗緹娜美
    容院」內，因丙○○需款孔急，亟需用錢，遂基於重利之故
    意，而貸予丙○○新臺幣（下同）20萬元，約定每1 0日為1
    期，每期2萬元之利息（年利率360％），並預扣1 期利息後
    實貸予丙○○18萬元，以收取與原本顯不相當之重利，同時
    並要求丙○○書立面額各為20萬元、60萬元之支票及本票各
    1 紙，資為前揭借款之擔保，迄至94年9月30日止，合計繳
    納15期利息，金額共計30萬元。嗣因丙○○已無力再繳納利
    息，甲○○乃自同年10月上旬某日起，夥同2、3位真實姓名
    、年籍均不詳之成年男子，共同基於恐嚇之概括犯意聯絡，
    或以每星期約1 次之頻率，用電話聯繫之方式，向丙○○恐
    嚇稱：「如果不還錢，就把你妹妹賣到臺中去」、「把妳們
    從山上推下去」等語，或一同至上開丙○○之店址處，由甲○○向丙○○及其胞妹丁○○恫稱：「如果還不出錢，就把
    妳妹妹賣到臺中去」、「把妳們從山上丟下去」等語，以上
    述方式，連續恐嚇丙○○、丁○○多次，致使其等心生畏懼
    而生危害於安全，唯恐遭遇不測。嗣甲○○並於94年10月17
    日晚上時間，夥同3 位真實姓名、年籍均不詳之成年男子，
    前往前揭丙○○之店址處，並由其中1 人出言恫稱：「如果
    不簽本票的話，就要把丙○○押走」等語，令丙○○、到場
    始知甲○○等人催討債務之丙○○之前夫戊○○心生畏怖，
    致生危害於丙○○之安全，丙○○迫於無奈，乃書立貸與人
    為甲○○、借用人為丙○○，金額為30萬元之金錢消費借貸
    契約一紙，及到期日為94年10月31日，面額為30萬元之本票
    1 紙，以擔保上開借款之清償，並由戊○○在前揭消費借貸
    契約書之保證人欄及本票背面簽署其姓名而擔任保證人，以
    確保票據之信用，應允如期清償借款之條件，而使丙○○、
    戊○○行使無義務之事。嗣於95年1 月26日10時許，甲○○
    夥同1 姓名、年籍均不詳之成年男子，同至上開丙○○之店
    址處，並於白布條上書寫「欠債還錢」等字句，復將該白布
    條張貼在其車輛之上，藉此欲催討丙○○還款，嗣為警員乙○○至現場處理後，並經由丙○○之提示交付，扣得上開30
    萬元本票及金錢消費借貸契約書各1 紙等物，因而查悉上情
    。
二、案經苗栗縣警察局竹南分局報請臺灣苗栗地方法院檢察署檢
    察官偵查起訴。
    理      由
一、按被告以外之人於審判外向法官所為之陳述，得為證據；被
    告以外之人於偵查中向檢察官所為之陳述，除顯有不可信之
    情況者外，得為證據，刑事訴訟法第159條之1定有明文。本
    件證人丙○○、丁○○、戊○○及乙○○分別於本院審理到
    庭具結作證，是上開證人審理時所為之陳述，得作為證據。
    另丁○○、戊○○及乙○○於偵查中亦經具結作證，客觀上
    亦無顯有不可信之情況，依前開規定，亦得為證據。
二、訊據被告甲○○固坦承於95年10月17日貸與丙○○30萬元，
    並取得上開同額消費借貸契約書及本票各1紙，並曾於同年1
    月26日上午10時與1 名友人至丙○○上開店址處催討債務，
    惟矢口否認有何重利、恐嚇及妨害自由等犯行，先於警詢時
    辯稱略以：伊是於94年10月17日在丙○○之店址處，借貸30
    萬元給她，並由丙○○開立面額為30萬元之本票及金錢消費
    借貸契約各1紙以為憑證云云。復於偵查中改稱以：去（94
    ）年6 月開始，丙○○向伊借貸20萬元，並開立同等面額
    之支票1 紙給伊；而在8 月間，丙○○又說要付貨款，第1
    次借了2 萬元，過了3 天便還錢，後來又陸續小額借款，都
    有返還一部分，但並沒有全部償還，總共積欠30萬元云云。
    經查：
三、重利罪部分
  (一)證人即被害人丙○○於本院審理時具結後證稱：「（辯護人
    問：你有沒有跟田先生借過錢？）有。」、「（ 辯護人問：
    你為什麼會跟田先生借錢？）當時急需用錢，情急之下透過
    朋友的介紹。」、「（辯護人問：那位朋友你還記得是誰嗎
    ？）不熟的朋友，現在我也不曉得他是誰。」、「（辯護人
    問：你跟田先生借多少錢？）20萬元。」、「（辯護人問：
    利息如何算？）每10日為一期，每期2萬元之利息。」、「
    （辯護人問：你跟田先生借錢時，為利息與金額的約定，有
    其他人在場嗎？）我妹妹。」、「（辯護人問：94年10月17
    日你簽本票跟金錢消費借貸契約的時候，你還有欠被告他的
    錢嗎？）依照我給他的利息，基本上是沒有欠了，我前前後
    後給了他30萬元。」等語（參本院審卷第51頁）；復據證人
    即丙○○之胞妹丁○○於本院審理時具結後證稱：「（辯護
    人問：你跟丙○○什麼關係？）姊妹。」、「（辯護人問：
    丙○○的財務狀況如何，你清楚嗎？）大概清楚。」、「（
    辯護人問：本案發生時，丙○○的財務狀況如何？）案發時
    丙○○財務正在走下坡，但負債多少我不清楚。」、「（辯
    護人問：提示95年度偵字第1659號卷第29頁筆錄下面，當時
    檢察官問你丙○○的財務狀況如何，你回答檢察官說你們 2
    人負債大約有4、5百萬元，是否如此？）大約是如此，但是
    我沒有辦法算的很清楚。」、「（辯護人問：丙○○除了跟
    甲○○借錢之外，還沒有跟其他人借錢？）也有。」、「（
    辯護人問：很多人嗎？）有一些。」等語（參本院審卷第75
    頁）。
  (二)是由證人丙○○、丁○○之上述證詞，可知丙○○財務狀況
    不佳，欠債高達約4、5百萬之譜，四處向人借錢，但仍不敷
    使用。於急迫之下，方央求友人介紹被告與其認識，並在負
    債壓力急迫下，不得已在94年6月間向被告貸與本金2 0萬元
    （實拿18萬元），並接受以每1 0日為一期，利息為2萬元，
    年息高達360 ％之重利條件，而為其胞妹丁○○所知等情。
    核與渠等於警詢及偵查時證述之情節相符（參95年度偵字第
    1659 號 卷第31至32頁、第29至31頁），應堪採信。按辯護
    人辯護意旨雖認丁○○於偵查時陳稱為前開債務保證人，實
    具有利害關係致其真實性堪疑等語。是依前開證人證稱所收
    取之利息等情觀之，足認被告自借款迄94年9 月30日止，收
    受丙○○繳交15期利息，金額共計30萬元，應僅屬借款之利
    息無訛。而被告貸與丙○○款項之計息方式，相當於年息36
    0 ％，已如前述。參諸一般市場借款利率，確有過於懸殊之
    處。故上開取息標準與其借款原本相較，應屬顯不相當之重
    利；又丙○○於偵審中均證稱急需金錢周轉而借款，且依一
    般社會常情觀之，被告所採之上開計息方式，借款人若非出
    於急迫自無以該方式貸借款項之理，被告既知丙○○急需款
    項，仍乘其急迫之際，預定苛刻條件，貸以金錢而博取重利
    ，其有乘人急迫之情甚明。是被告上開所辯，均屬主觀臆測
    事後卸責之詞，不足採信。
四、連續恐嚇罪及強制罪部分
  (一)證人即被害人丙○○於本院審理時具結後證稱：「（辯護人
    問：田先生跟你討債，你前後報警處理過幾次？）他們很常
    來，我記不得報警幾次，蠻多次的。」、「（辯護人問：你
    會報警的原因為何？我是開店做生意，他們一來就3、4個人
    ，我們是做美容的，他們又有恐嚇的言語，我是女生，會害
    怕。」、「（辯護人問：每次來都這樣子嗎？）幾乎。」、
    「（辯護人問：所以他們來你都有報警嗎？）不是每1 次，
    如果有恐嚇或是態度不好溝通以後還是不離去的話，才會報
    警。」、「（辯護人問：既稱田先生有恐嚇你，你都會報警
    ，警察到現場後，你有跟警察說你被恐嚇嗎？）我都會跟警
    察講，但是被告他們跟警察講話的時候的態度都與跟我們講
    話時的態度完全不同，我們也沒有辦法。」、「（辯護人問
    ：你被恐嚇過幾次？）很多次。」、「（辯護人問：既然如
    此，你的店裡面為什麼沒有去裝監視或監聽器材？）因為我
    每個月要付那麼高的利息，我沒有錢去裝設這些設備。」、
    「（辯護人問：田先生到你店裡去的時候，會有其他人在場
    嗎，除了你之外？）大部分的時間我與我妹妹兩個人會在，
    他們都是一次來3、4個人。」、「（辯護人問：警察每次到
    現場你有跟警察反應你被恐嚇的事情嗎？）有的。」、「（
    辯護人問：只要你被恐嚇，你報警，警察來過以後，警察有
    問還有誰可以證明這個事情嗎？）我妹妹與我前夫。」、「
    （辯護人問：你講你妹與妳前夫，是否是指最後1 次？）他
    們拉布條是在最後1 次，我前夫被迫簽本票是在拉布條之前
    …」、「（辯護人問：你是否可以講具體，恐嚇的次數與內
    容？）現場與電話的恐嚇實在太多次了，我記不得了。」、
    「（檢察官問：被告恐嚇你這麼多次，他都是用什麼話來恐
    嚇你？）讓你的店做不下去之類的，或是潑油漆，或是對我
    妹妹及小孩的安全恐嚇之類的話語。」、「（檢察官問：有
    沒有曾經說過要對你本人不利？）有，也是類似這類的話，
    比如說要載我到山上去丟掉。」、「（檢察官問：第1 次遭
    到被告恐嚇是什麼時候？）大概是94年10月下旬開始。」、
    「（檢察官問：你跟妳妹妹聽到被告所說的這些恐嚇的話語
    是否會害怕？）會。」「（檢察官問：94年10月17日晚上，
    被告有沒有帶人到店裡討債？）有的。」、「（檢察官問：
    情形如何？）那天晚上我原先是外出，當下只有我妹妹在店
    裡，我妹妹打電話給我說田先生一群人到我店裡來，那時候
    我前夫剛好有事情找我，他也不放心就跟我一起回去看，回
    去之後，田先生他們言語恐嚇說如果不還錢的話，就要把我
    妹妹帶去賣掉，或是要把我及我妹妹其中1 人帶到山上丟下
    去，我問說要帶到什麼地方去賣掉，他們說這個你不用過問
    ，過程當中，他們逼我前夫簽下1 張本票當保證人，我前夫
    為了我們的安全，不得已的情況下，簽下了30萬元的本票。
    」、「（檢察官問：你前夫戊○○簽完這張本票之後，對方
    的反應如何？）簽完之後，他們就離開了。」、「（檢察官
    問：提示95年度偵字第1659號卷第16頁，當天簽的本票是否
    是這張？）是這張，但是還有1 張是我前夫的簽名。」、「
    （檢察官問：你的意思是否是說94年10月17日晚上被告總共
    叫你們簽了2 張本票嗎？）有這張，還有另外1 張是他們的
    格式，比較大張，也就是第17頁的金錢消費借貸契約。」、
    「（檢察官問：事實上當天只有簽1 張本票而已嗎？）是的
    。」、「（檢察官問：你前夫是在這張本票的背面背書？）
    是的。」、「（檢察官問：而且你前夫也有簽金錢消費借貸
    契約上的保證人？）對。」、「（檢察官問：上開第16頁上
    面的本票上面的字是否是你寫的？）被告當時很強勢的要求
    我寫的。」、「（檢察官問：你跟你前夫為什麼要簽這張本
    票與金錢消費借貸契約？）因為當時他們恐嚇我們，我們為
    了安全起見，所以才簽了。」、「（檢察官問：你的意思是
    否是說你與你前夫都是不得已才簽的？）對。」、「（
    審判長問：你剛才回答檢察官說被告是在同年的10月下旬開
    始恐嚇，是否有出入？）是我回答錯誤，應該是同年10 月
    初。」、「（審判長問：你剛才說被告對你恐嚇很多次，次
    數記不得了，大概1個禮拜平均幾次？或是1個月平均幾次？
    ）電話數不清，人來的情況大概1個禮拜來1次…」、「（
    審判長問：打電話的人都是被告嗎？）被告占大部分，曾經
    有一個自稱錢經理的男子也有打來。」、「（審判長問：你
    跟被告除了有這個債務糾紛以外，還有沒有其他的深仇大恨
    ？）沒有。」、「（受命法官問：你在警察局與檢察官之前
    所述，是否實在？）實在。」等語（參本院審卷第51至56頁
    、第58至59頁）。
  (二)證人即到場處理員警乙○○於本院審理時具結後證稱：「（
    辯護人問：95年1月26日上午10點，你有沒有到苗栗縣後龍
    鎮○○里○鄰○○路24號去處理1件妨害自由的案件？）有的
    。」、「（辯護人問：你到現場以後在還沒有接觸到被害人
    之前，你是看到什麼樣的情況？）到現場的時候，他們車輛
    在苗栗縣後龍鎮○○里○鄰○○路24號店門外，在那邊坐，
    跟被害人在商討事情，之後我們才問被害人發生什麼事情。
    」、「（辯護人問：你前稱『他們』，是指大約多少人？）
    田先生與他的朋友，約3 人左右。」、「（辯護人問：當時
    你們怎麼去問被害人的？）我們就問被害人店裡發生什麼事
    情，被害人跟我們說有人跟他們討債。」、「（辯護人問：
    該地點除了你前去處理這次之外，之前是否也有人打電話到
    你們分駐所，說有什麼情況要你們去處理？）我到該所去服
    務的時候，有聽同事說，今年有發生好幾次。」、「（辯護
    人問：同事有沒有說他們為什麼會去現場？）只是說都是討
    債的。」、「（辯護人問：當天（指95年1 月26日）你是什
    麼原因把他們帶回來製作筆錄？）當天田先生有拿1 本簽下
    本票的錢，我問曾小姐相關情形，後來才帶回去製作筆錄。
    」、「（辯護人問：曾小姐當天有告訴你當天有被恐嚇嗎？
    ）有的。」、「（辯護人問：曾小姐說當天如何被恐嚇？）
    在他們店裡，說如果不交錢的話，就要把他的店頂讓給田先
    生，事後曾小姐有將發生事情的當天的照片交給警方。」等
    語（參本院審卷第45至47頁）。
  (三)證人即丙○○之前夫戊○○於本院審理時具結後證稱：「（
    辯護人問：丙○○與你什麼關係？）前妻。」、「（辯護人
    問：提示偵卷第16、17頁之本票及借貸契約書，本票的背面
    是否有你的簽的名及押的日期？）是的。」、「（辯護人問
    ：你為什麼會在上開本票及借用證的上面簽名？）那天傍晚
    丙○○叫我去他那邊修理電燈，我去的時候，有3、4個人在
    他那邊等著跟他要錢，當時我根本不知道是什麼事情，結果
    丙○○跟我說那是錢莊來的，跟他要錢，丙○○叫我幫他簽
    名保證，否則她會被押走，當時我猶豫了很久，大概有3、4
    個小時以後，丙○○說：『你要看著我死嗎？』，我在不得
    已的情況下才幫他簽了保證與本票。」、「（辯護人問：當
    時丙○○的工作地點電燈確實有壞掉嗎？）沒有。」、「（
    辯護人問：所以他是用幫他修理電燈為由，找你過去的嗎？
    ）是的。」、「（辯護人問：你剛才說你猶豫了3、4 個小
    時以後才簽名，是否如此？）是的。」、「（辯護人問：意
    思是說你這3、4個小時考慮要不要幫忙丙○○？）考慮要不
    要管她。」、「（檢察官問：你是出於非自願才會簽剛才所
    提到的本票及借貸書嗎？）是的，因為就當時的情況下，如
    果我不簽的話，丙○○有可能會被押走…」、「（檢察官問
    ：當天對方到丙○○店裡面的人是否是4個成年男子？）是
    的。」、「（檢察官問：當天在店裡對方是否有說如果你不
    簽的話，他們要把丙○○要押走？）他沒有說這句，對方說
    你應該有看過，電視常常作這種戲。」、「（檢察官問：提
    示95年度偵字第1659號卷第31頁筆錄第8行， 為什麼在檢察
    官偵查中你說對方有講過上述的話？）那是丙○○告訴我，
    說如果我不簽，他們會把她押走，那是他們對丙○○說，沒
    有對我說，他們只對我說這種戲電視都有，你應該有看過。
    」、「（檢察官問：對方為什麼會對你講說這種戲電視上都
    有，你應該有看過？）我不清楚。」、「（檢察官問：他們
    講這句話，你知道是什麼意思嗎？）可能要讓我的心理害怕
    。」、「（檢察官問：你聽到他們講這句話當時會害怕嗎？
    ）當時的確會害怕。」、「（檢察官問：所以你是害怕他們
    把丙○○押走，所以你才會簽本票及借貸書？）是的。」、
    「（受命法官問：你說被告有帶其他的成年男子到你家去鬧
    ，大概是在什麼時候？）我最清楚的是94年10月底的那次，
    被告甲○○帶數名成年男子到我家去要債，就是我簽本票的
    那個債。」、「（受命法官問：提示95年度偵字第1659號卷
    第30到32 頁，你在檢察官那邊講的話是實在的嗎？（提示
    並告以要旨））實在。」、「（受命法官問：你在之前跟甲○○有沒有恩怨或是仇恨？）根本不認識。」等語（參本院
    審卷第66 至74頁）。
  (四)證人即丙○○之胞妹丁○○於本院審理時具結後證稱：「（
    辯護人問：甲○○去跟你姐姐討債，你有在場過嗎？）有的
    。」、「（辯護人問：你碰過幾次？）好幾次。」、「（辯
    護人問：你碰到甲○○討債的這幾次，有沒有讓你害怕的時
    候？）當然有。」、「（辯護人問：你為什麼會感到害怕？
    ）因為當時已經沒有能力支付這些利息，他們就用一些言語
    來嚇我，比如要賣到臺中去，或是要丟到山下去，雖然沒有
    作，但是當下會害怕。」、「（辯護人問：這些話是甲○○
    講的嗎？）他曾經有說過，跟他一起來的人也有說過。」、
    「（辯護人問：他們講這些話的時候，你姐姐有沒有在場？
    ）有的。」、「（辯護人問：你姐姐有沒有因為聽到這些話
    而感到害怕？）有的。丙○○還告訴我說他們告訴她，要把
    她押走。」、「（辯護人問：既然你們心裡感到害怕，你們
    有沒有報警？）有。」、「（辯護人問：警察如何處理？有
    來嗎？）警察有來，警察來的時候，他們都退到門外，警察
    也不能怎樣，警察只能叫他們不要鬧事。」、「（辯護人問
    ：他們這樣恐嚇你們的行為，前後有幾次？）我不是很記得
    ，2、3次或3、4次。」、「（受命法官問：你在警察局、檢
    察官面前所述是否實在？）實在。」、「（受命法官問：你
    跟甲○○有沒有仇恨？）沒有仇恨，認識他是從這件事情開
    始的。」等語（參本院審卷第75至78頁）。
  (五)就上述證人丙○○、乙○○、戊○○及丁○○之證詞觀察，
    可見渠等之證詞大致相互吻合，並與渠等在警詢及偵查中之
    供稱前後一致。辯護人辯護意旨認證人戊○○及丁○○為證
    人丙○○擔保積欠被告之債務，其立場自不利於被告。惟依
    證人戊○○所述，伊已與證人丙○○離婚，係在丙○○以修
    理電燈為由，到上開店址處後始知丙○○遭被告逼討債務，
    遭受被告等人以不利於丙○○之言語脅迫，經過數小時猶豫
    下萬不得已簽下本票及消費借貸契約，事後並深覺其遭丙○○編織藉口欺騙到場深感不悅等情（參本院審卷第70頁）。
    足見證人戊○○與丙○○已非昔日之親密夫妻關係，苟非證
    人戊○○深刻感受若不簽名於本票及消費借貸契約書，將有
    危及丙○○的身體、生命之可能時，則不會無故擔任保證人
    背負債務。徵諸證人丙○○、戊○○及丁○○與被告於本案
    前並無冤仇等情以觀，顯見被告所辯僅為迥護自己之詞，不
    足採信。
五、綜合上開證人之證詞，參酌扣案之本票及消費借貸契約書各
    1 紙所示，被告有上開理由欄三、四之重利、恐嚇之強制等
    犯行，洵堪認定。
六、按刑法業於94年2月2日大幅修正公布，並於95年7月1日施行
    ，其第2條規定：「行為後法律有變更者，適用行為時之法
    律。但行為後之法律有利於行為人者，適用最有利於行為人
    之法律。」改採從舊從輕原則。準此，行為後法律有變更者
    ，應為「從舊從輕」之比較，針對刑法修正變更之部分，自
    應就有利或不利於被告之一切相關情狀，綜其全部罪刑之結
    果而為比較，以定其應適用之法律，且一經定其應適用之法
    律後，即須整體適用之，除法有明文外，不得任意割裂適用
    。茲將相關規定比較如次：
  (一)刑法分則編各罪所定罰金之貨幣單位原為銀元，且依修正前
    刑法第33條第5款規定，罰金刑為1銀元以上，而有關罰金倍
    數之調整及銀元與新臺幣之折算標準，則定有「罰金罰鍰提
    高標準條例」及「現行法規所定貨幣單位折算新臺幣條例（
    已刪除）」，除罰金以1銀元折算3元新臺幣外， 並將72年6
    月26日以前修正之刑法部分條文罰金數額提高2至10 倍，其
    後修正者則不再提高倍數， 修正後刑法第33條第5款則將罰
    金刑提高為新臺幣1千元以 上，並以百元計算之，且因刑法
    第33條第5款所定罰金貨幣單位既已改為新臺幣， 刑法分則
    編各罪所定罰金之貨幣單位亦應配合修正為新臺幣，且考量
    刑法修正施行後，不再適用「現行法規所定貨幣單位折算新
    臺幣條例」，為使刑法分則編各罪所定罰金之最高數額與刑
    法修正前趨於一致，爰增訂刑法施行法第1條之1規定，將刑
    法分則編各罪所定罰金之貨幣單位均改為新臺幣，並將72年
    6月26日以前修正之刑法部分條文罰金數額提高為30倍， 其
    後修正者則提高為3倍， 是以刑法分則編各罪所定罰金刑之
    最高數額，於上開規定修正後仍屬一致，並無不同，但其罰
    金刑之最低數額，則比修正前提高，刑法第304 條、第305
    條及第344 條均屬72年6 月26日前之規定，是依上開規定，
    罰金部分應提高為30倍。則刑法第304 條、第305 條及第34
    4 條之罰金刑部分各變更為新臺幣1 千元以上9 千元以下、
    新臺幣1 千元以上9 千元以下及新臺幣1 千元以上3 萬元以
    下。因此，比較上述修正前、後之刑罰法律，自以修正前刑
    法之相關規定及罰金罰鍰提高標準條例第1 條前段法律規定
    ，較有利於被告。
  (二)刑法第28條關於共犯之規定，由原條文：「2 人以上共同實
    施犯罪之行為者，皆為正犯」，修正為：「2 人以上共同實
    行犯罪之行為者，皆為正犯」，揆諸本條之修正理由係為釐
    清陰謀共同正犯、預備共同正犯、共謀共同正犯是否合乎本
    條規定之正犯要件，而本件被告屬實施犯罪行為之正犯，則
    適用舊法第28條規定論擬，對被告並無不利。
  (三)新修正刑法第41條規定：「犯最重本刑為 5年以下有期徒刑
    以下之刑之罪，而受6 個月以下有期徒刑或拘役之宣告者，
    得以新臺幣1千元、2千元或3千元折算1日，易科罰金。但確
    因不執行所宣告之刑，難收矯正之效，或難以維持法秩序者
    ，不在此限。前項規定於數罪併罰，其應執行之刑未逾6 月
    者，亦適用之。」其修正前係規定：「犯最重本刑為5 年以
    下有期徒刑以下之刑之罪，而受6 個月以下有期徒刑或拘役
    之宣告，因身體、教育、職業、家庭之關係或其他正當事由
    ，執行顯有困難者，得以1元以上3 元以下折算1日，易科罰
    金。但確因不執行所宣告之刑，難收矯正之效，或難以維持
    法秩序者，不在此限。併合處罰之數罪，均有前項情形，其
    應執行之刑逾6月者，亦同。 」及依修正前罰金罰鍰提高標
    準條例第2 條前段（現已刪除）規定，就其原定數額提高為
    100倍折算1日，則本件被告行為時之易科罰金折算標準，應
    以銀元300元折算1日，經折算為新臺幣幣值後，係以新臺幣
    900元折算1日。比較此部分修正前後規定，以修正前較有利
    於被告。又新修正刑法第41條第2 項規定：「前項規定於數
    罪併罰，其應執行之刑未逾6 月者，亦適用之。」，與修正
    前刑法第41條第2 項規定：「併合處罰之數罪，均有前項情
    形，其應執行之刑逾6 個月者，亦適用之」相較，可見刑法
    修正前數罪併罰時，其應執行之刑逾6 月者，得以上述標準
    易科罰金，但修正後之刑法應執行之刑逾6 月者，則不得易
    科罰金，比較新舊法之結果，以修正前之刑法第41條第2 項
    較有利於被告。
  (四)修正前刑法第51條規定：「 數罪併罰，分別宣告其罪之刑，
    依左列各款定其應執行者：」其中第 5款規定：「宣告多數
    有期徒刑者，於各刑中之最長期以上，各刑合併之刑期以下
    ，定其刑期。但不得逾20年。」修正後刑法第51條第5 款規
    定：「宣告多數有期徒刑者，於各刑中之最長期以上，各刑
    合併之刑期以下，定其刑期。但不得逾30年。」比較結果，
    修正後刑法並非較有利於行為人，依刑法第2條第1項前段之
    規定，仍應依修正前刑法，定其應執行之刑。
  (五)被告行為後，刑法第56條連續犯之規定，業於94年2 月2 日
    修正公布刪除，並於95年7 月1 日施行，則被告之犯行，因
    行為後新法業已刪除連續犯之規定，此刪除雖非犯罪構成要
    件之變更，但顯已影響行為人刑罰之法律效果，自屬法律有
    變更，依新法第2 條第1 項規定，比較新、舊法結果，仍應
    適用較有利於被告之行為時法律即舊法論以連續犯（最高法
    院95年第8 次刑事庭會議決議參照）。
  (六)綜合前開新舊法比較結果，以修正前規定較有利於被告，是
    應整體適用修正前相關規定。
七、核被告所為，係犯刑法第344條之重利罪、第304條強制罪及
    第305條之恐嚇罪。 被告與2至3名真實姓名、年籍均不詳之
    成年男子，就對被害人丙○○、證人戊○○及丁○○所為之
    恐嚇、強制犯行，彼此間互有犯意聯絡及行為分擔，均應以
    刑法第28條之規定論以共同正犯。又其以1 個脅迫行為，使
    丙○○、戊○○行上述無義務之事，及其以 1個使人心生畏
    佈之言語恐嚇丙○○、丁○○，分別係1行為觸犯2個強制罪
    、恐嚇罪，各為同種想像競合犯，均應依修正前刑法第55條
    之規定，論以想像競合犯，並各自從一重之強制罪、恐嚇罪
    處斷。又其前後多次恐嚇犯行，時間緊接，方法相同，觸犯
    構成要件相同之罪，顯係基於概括犯意而為之，應依修正前
    刑法第56條之連續犯之規定論以一罪，並依法加重其刑。被
    告所犯上開3 罪，犯意各別，行為互殊，應予分論併罰。爰
    審酌被告未曾受有期徒刑以上刑之宣告，此有臺灣高等法院
    被告前案紀錄表在卷可稽，然其利用他人急迫之際貸以金錢
    ，並收取顯不相當之利息以牟取暴利，嚴重危害社會及經濟
    秩序，復於事後得款已逾本金之18萬元後，連續恐嚇被害人
    催討債務，並脅迫使之簽下消費借貸契約書及本票等無義務
    之事。犯後猶狡詞卸責，且所取得之利息金額高達30萬元，
    及其品行、犯罪動機、目的、手段、智識程度、所生損害、
    所得利益等一切情狀，各量處如主文所示之刑，且依修正前
    刑法第41條第1 項前段規定，各諭知易科罰金之折算標準。
    並定其應執行之刑，及依修正前刑法第41條第1 項前段規定
    ，諭知易科罰金之折算標準。末按扣案之本票及消費借貸契
    約書各一紙為被害人丙○○所有，爰不另為沒收之諭知，附
    此敘明。
據上論斷，應依刑事訴訟法第299條第1項前段，刑法第2條第1項
前段，修正前刑法第28條、修正前刑法第56條、刑法第 304條、
第305條、第344條、修正前刑法第55條、修正前刑法第41條第 1
項前段、第2項、修正前刑法第51條第5款，罰金罰鍰提高標準條
例第1條前段、廢止前罰金罰鍰提高標準條例第2條，現行法規所
定貨幣單位折算新臺幣條例第2條，判決如主文。
本案經檢察官魏宏安到庭執行職務。
中    華    民    國    95    年    12    月    6     日
                  刑事第三庭  審判長法  官  柳章峰
                                    法  官  吳國聖
                                    法  官  呂曾達
以上正本證明與原本無異。
如不服本判決，應於判決送達後10日內向本院提出上訴狀（應抄
附繕本）。告訴人或被害人如對於本判決不服者，應具備理由請
求檢察官上訴，其上訴期間之計算係以檢察官收受判決正本之日
期為準。
                                    書記官  許千士
中    華    民    國    95    年    12    月    6     日
附錄法條：
中華民國刑法第304條、第305條、第344條
中華民國刑法第304條
（強制罪）
以強暴、脅迫使人行無義務之事或妨害人行使權利者，處 3 年以
下有期徒刑、拘役或 3 百元以下罰金。
前項之未遂犯罰之。
中華民國刑法第305條
（恐嚇危害安全罪）
以加害生命、身體、自由、名譽、財產之事，恐嚇他人致生危害
於安全者，處 2 年以下有期徒刑、拘役或 3 百元以下罰金。
中華民國刑法第344條
（重利罪）
乘他人急迫、輕率或無經驗貸以金錢或其他物品，而取得與原本
顯不相當之重利者，處1 年以下有期徒刑、拘役或科或併科1千
元以下罰金。


司法院資訊處製作；財團法人民間司法改革基金會備份。
